【裁判字號】    97,易緝,264
【裁判日期】    970730
【裁判案由】    詐欺
【裁判全文】
臺灣臺中地方法院刑事判決             97年度易緝字第264號
公  訴  人  臺灣臺中地方法院檢察署檢察官
被      告  丙○○
選任辯護人  熊賢祺律師
            薛任智律師
上列被告因詐欺案件，經檢察官提起公訴（九十四年度偵字第一
三０一五號），本院判決如下：
    主    文
丙○○無罪。
    理    由
一、公訴意旨略以：被告丙○○意圖為自己不法之所有，於民國
    九十三年十二月底某日，在臺中市○○路大順汽車修配廠內
    ，得知告訴人戊○○欲以新台幣（下同）十八萬元販售其所
    有之車牌號碼B2－7183號自用小客車，被告明知其本身並無
    付款能力及真意，竟佯向告訴人購買，並先交付一萬元之頭
    期款予告訴人，致告訴人陷於錯誤，將前開車輛及行車執照
    等資料交予被告，由被告自行辦理過戶；詎被告取得前開車
    輛後，即拒絕再交付剩餘車款十七萬元，且人、車均不知去
    向，經告訴人屢次追索無著，始知受騙；因認被告涉有刑法
    第三百三十九條第一項之詐欺取財罪嫌等語。
二、按犯罪事實應依證據認定之，無證據不得認定犯罪事實。又
    不能證明被告犯罪者，應諭知無罪之判決，刑事訴訟法第一
    百五十四條第二項、第三百零一條第一條分別定有明文。又
    事實之認定，應憑證據，如未能發現相當證據，或證據不足
    以證明，自不能以推測或擬制之方法，為裁判基礎。且告訴
    人之告訴，係以使被告受刑事訴追為目的，是其陳述是否與
    事實相符，仍應調查其他證據以資審認（最高法院四十年度
    臺上字第八六號、五十二年度臺上字第一三００號判例參照
    ）。次按，刑法第三百三十九條第一項詐欺罪之成立，須行
    為人施用詐術，致他人陷於錯誤而為財物之交付始可，如行
    為人並未施用詐術，或其所用方法不能認係詐術，亦不致使
    人陷於錯誤，即均與該條之構成要件有間（最高法院四十六
    年度臺上字第二六０號判例參照）。至於民事債務當事人間
    ，若有未依債務本旨履行給付之情形，在一般社會經驗而言
    ，原因非一；其因不可歸責之事由無法給付，或因合法得對
    抗他造主張抗辯而拒絕給付，甚至債之關係成立後，始行惡
    意遲延給付，皆有可能，非必出於自始無意給付之詐欺犯罪
    一端。又刑事被告依法不負自證無罪之義務，故在別無積極
    證據之情形下，自難違反刑事訴訟法第一百五十四條之規定
    ，以被告單純債務不履行之狀態，推定被告自始即有不法所
    有之意圖而施用詐術。
三、本件公訴人認被告丙○○涉犯刑法第三百三十九條第一項之
    詐欺取財罪嫌，無非係以被告之上開犯行，業據證人即告訴
    人戊○○指證綦詳，並有車籍資料查詢系統列印資料一份附
    卷可稽。另被告前於九十一年十一月間，即曾意圖為自己不
    法所有之利益，故意違反動產擔保交易，恣意不繳交車款並
    遷移車輛不明，為臺灣雲林地方法院檢察署以九十三年度偵
    字第一三八號聲請法院為簡易判決處刑，並經臺灣雲林地方
    法院以九十三年度六簡字第二六八號判處拘役四十日確定，
    是被告本身資力不佳，早有購車不付款之習，其於本件顯於
    購車之時即有不付車款之不法所有意圖甚明等為其主要論據
    。訊據被告堅決否認有何公訴人所指之詐欺犯行，辯稱：戊
    ○○要購買前揭車牌號碼B2－7183號自用小客車時，即有向
    伊商借一萬元現款繳付頭期款。車子交付之後，戊○○覺得
    使用上有問題，所以委託伊洽詢是否有中古車商願意買受，
    才將車輛交付予伊，以備有意願之車商能查看車輛。伊自始
    至終都沒有要向戊○○購買前開車輛的意思，如何得謂有蓄
    意詐騙，使戊○○陷於錯誤而交付車輛之行為等語。
四、經查，證人戊○○於九十三年十二月間某日，透過被告丙○
    ○之介紹，向中古車商購買前揭車牌號碼B2－7183號自用小
    客車一部，總價為十八萬元，證人戊○○因當時籌不出現款
    ，乃向被告商借一萬元繳付頭期款，其餘十七萬元，則與中
    古車商約明於嗣後按月分期繳款。證人戊○○購入該部車輛
    不久，即感覺不合用，考量被告係從事車輛保養修配工作，
    結識很多收購中古車之業者，乃委託被告代為詢問是否有車
    商有意願購買該部自用小客車，證人戊○○並為便利出賣起
    見，乃將該部自用小客車交付予被告，由被告暫時保管使用
    ，以方便有意購買者查勘鑑驗車輛。證人戊○○欲販售前揭
    車輛，亦不是出於被告之遊說慫恿，純粹係自己覺得不合用
    ，才將車輛交付予被告暫時保管，並伺機讓售。上述購買汽
    車之頭期款一萬元，事後證人戊○○並沒有歸還予被告，且
    因車子購入後，大半時間均由被告占有使用，故證人戊○○
    有要求被告幫忙分攤一期或二期之分期款，其餘款項則全數
    由證人戊○○繳納完畢。被告始終未向證人戊○○表達自己
    欲買入該部汽車之意思，且前述之一萬元亦不是被告向證人
    戊○○買受車輛之價款，而是借貸予證人戊○○，使其得以
    繳納頭期款購買車輛之使用等情，業經證人戊○○於本院審
    理時證陳綦詳（見本院卷第七六頁反面至第八０頁反面），
    另前開車輛之登記車主名稱，自九十三年十二月二十日買受
    後，即始終登記為證人戊○○，並未更易，亦有車籍作業系
    統－查詢認可資料一紙在卷可稽（見警卷第一四頁），是揆
    諸證人戊○○於本院之證述內容與上開書證，足見：(一)被告
    從未對證人戊○○為欲買受上開車輛之意思表示，其取得車
    輛與車籍資料後，亦始終未曾將車輛之所有權人變更過戶登
    記為自己之名義，被告並無任何施用詐術之情形，即傳遞任
    何不實之資訊，令證人戊○○交付上揭自用小客車供其使用
    。(二)證人戊○○乃係主動要求被告代為查問是否得以仲介轉
    售上開車輛予中古車商，始交付該車予被告暫為保管使用，
    其交付車輛之舉措，並非緣於「陷於錯誤」，亦即其並無受
    訛詐而導致認知與客觀事實不一致之情形，證人戊○○為其
    所有財物之處分交付，亦非因出於「認知錯誤」始為之，故
    被告於本件所為，實與刑法詐欺取財罪之構成要件尚屬有間
    ，自難率為被告成立詐欺罪之不利認定。至被告嗣後未能替
    證人戊○○尋得買主買受前述車輛，且未主動與證人戊○○
    聯繫，嗣後該車亦推託不予返還，甚且迨證人戊○○尋獲該
    部汽車後，僅餘車輛外殼，內部重要零件均不知去向，此是
    否有未依債務本旨履行返還義務之問題，抑或被告係出於主
    觀不法所有意圖，將車輛內部零件侵占入己，而有涉犯刑法
    侵占罪之嫌疑，均待進一步研求查證，但並無礙於本件被告
    被訴刑法詐欺罪嫌應為對其有利認定之結果。
五、綜上所述，就起訴書所主張之被告丙○○涉有對證人戊○○
    施用詐術，使其陷於錯誤，因而交付所有之前述車輛供被告
    占有使用之詐欺罪嫌，因被告所為與刑法詐欺取財罪之構成
    要件尚有未合，業見前述，自無法以詐欺罪相繩之。至被告
    所為固有構成刑法侵占罪之嫌，然因詐欺罪與侵占罪，其基
    本社會事實並不相同，犯罪構成要件亦迥異，兩罪雖同屬侵
    害財產上法益，然性質完全歧異，本院亦不得於本件遽予變
    更起訴法條，對被告逕以刑法之侵占罪論擬，此部分應由檢
    察官另為適法之偵處，亦併敘明。此外，復查無其他積極證
    據足資證明被告確有檢察官所指之詐欺情事，本件即屬不能
    證明被告犯罪，依首揭刑事訴訟法之規定，自應對被告為無
    罪判決之諭知。
六、應退由檢察官另行處理部分：
  (一)臺灣臺中地方法院檢察署九十五年度偵字第三０一九號偵查
    案件移送併辦意旨另以：被告丙○○明知無能力給付貨款，
    竟基於意圖為自己不法所有之概括犯意，假藉改裝修車為由
    ，先於九十三年七月五日，在所任職之臺中市南屯區○○○
    ○路二一七之一號「驛達利汽車修配廠」（移送併辦意旨書
    誤為「億達利汽車修配廠」）內，向告訴人丁○○訂購TYPE
    －R排氣洩壓閥一組等汽車零件，已交貨並換裝完成，但被
    告事後卻避不見面無法連絡，亦不給付貨款；復於同年十二
    月九日十九時三十分許，在臺中縣沙鹿鎮○○街二五巷二０
    號，以相同手法，向告訴人乙○○訂購SOLIO TORBO渦輪套
    件一組及e－manage渦輪控制用電腦一組等汽車零件，已交
    貨並換裝完成，被告又避不見面且拒不給付貨款，連續詐騙
    得逞，致告訴人丁○○、乙○○均受有損害；因認被告此部
    分所為亦皆係涉犯刑法第三百三十九條之詐欺取財罪嫌，與
    本件被告被訴詐欺之犯嫌間，具有修正前刑法連續犯之裁判
    上一罪關係，故請求併案審理等語。
  (二)按提起公訴應由檢察官向管轄法院提出起訴書為之，刑事訴
    訟法第二百六十四條第一項定有明文，是以檢察官於提起公
    訴後，另以函片將被告之犯罪事實移送法院聲請併案審理，
    除該移送之犯罪事實與已經起訴部分間有實質上一罪或裁判
    上一罪關係，為起訴效力所及，受訴法院應予合一審判外，
    並不具起訴之效力，法院自毋庸予以審判（最高法院八十九
    年度台上字第一八二五號判決意旨參照）。查上開檢察官函
    送併辦部分，無非係以被告丙○○所犯之詐欺取財罪嫌，與
    本件詐欺犯行有修正前刑法連續犯之裁判上一罪關係，而聲
    請本院併案審理；然被告於本件所涉詐欺取財罪嫌，經本院
    調查證據及審理後，認定並無積極證據足資證明被告犯有如
    公訴人所指之詐欺犯行，而就被告諭知無罪之判決，既如前
    述，則縱然上開檢察官移送併辦部分可資認定被告構成犯罪
    ，亦無從與本件成立修正前刑法連續犯之裁判上一罪關係，
    揆之前揭最高法院判例及判決意旨，本院自無從就前開移請
    併辦部分予以論究，此部分自應退由承辦檢察官另行為適法
    之酌處，亦附此敘明。
據上論斷，應依刑事訴訟法第三百零一條第一項，判決如主文。
本案經檢察官甲○○到庭執行職務。
中    華    民    國    97    年    7     月    30    日
                  刑事第三庭  審判長法  官  賴恭利
                                    法  官  黃松竹
                                    法  官  陳思成
上正本證明與原本無異。
如不服本判決，應於收受送達後10日內向本院提出上訴書狀（應
敘述具體理由並附繕本）。
上訴書狀如未敘述理由，應於上訴期間屆滿後20日內補提理由書
於本院。
                                    書記官  吳詩琳
中    華    民    國    97    年    7     月    30    日


司法院資訊處製作；財團法人民間司法改革基金會備份。
